【裁判字號】    98,苗簡,406
【裁判日期】    990312
【裁判案由】    分割共有物
【裁判全文】
臺灣苗栗地方法院民事判決             98年度苗簡字第406號
原      告  黃○○
訴訟代理人  廖宜祥律師
被      告  辰○○
            卯○○
            宙○○
            玄○○
            Ｂ○○
            己○○
            丁○○
            庚○○
            子○○
            Ａ○○
            癸○○
            辛○○
            壬○○
            丑○○
            地○○
            宇○○
            乙○○○
            甲○○○
            申○○
            午○○
            戌○○
            丙○○
            戊○○
            寅○○
            亥○○
            天○○
            巳○○
            未○○
            酉○○
上列當事人間請求分割共有物事件，本院於民國99年2 月25日言
詞辯論終結，判決如下：
    主      文
被告丑○○、地○○、宇○○、乙○○○、甲○○○、申○○、
午○○、戌○○均應就其被繼承人鄭萬塗所有坐落苗栗縣竹南鎮
○○段第三九五地號土地，應有部分十二分之二，辦理繼承登記
。
被告丙○○、戊○○、寅○○、亥○○、天○○、巳○○、未○○、酉○○均應就其被繼承人鄭榮標所有坐落苗栗縣竹南鎮○○
段第三九五地號土地，應有部分二十四分之一，辦理繼承登記。
兩造共有坐落苗栗縣竹南鎮○○段第三九五地號土地應予變賣，
所得價金按附表所示應有部分比例分配之。
訴訟費用由兩造按附表所示應有部分比例負擔。
    事實及理由
一、被告等29人經合法通知，均未於言詞辯論期日到場，核無民
    事訴訟法第386 條各款所列情形，爰依原告之聲請，由其一
    造辯論而為判決。
二、原告主張：
（一）坐落苗栗縣竹南鎮○○段第395 地號土地（下稱系爭土地
      ）為如附表所示之共有人所共有，然其中共有人鄭萬塗業
      於民國46年1 月10日死亡，其應有部分當由鄭萬塗之繼承
      人即被告丑○○、地○○、宇○○、乙○○○、甲○○○
      、申○○、午○○、戌○○等人（下稱丑○○等8 人）共
      同繼承；又共有人鄭榮標業於85年4 月16日死亡，其應有
      部分當由鄭榮標之繼承人即被告丙○○、戊○○、寅○○
      、亥○○、天○○、巳○○、未○○、酉○○等人（下稱
      丙○○等8 人）共同繼承；而上開繼承人均尚未就其被繼
      承人之應有部分辦理繼承登記。
（二）系爭土地之全體共有人間並無不得分割之約定，亦無因物
      之使用目的而不能分割之情形，然因共有人數眾多，已難
      自行達成分割之協議，且系爭土地之面積僅有63.22 平方
      公尺，倘以原物分割，顯然不合經濟效益，有礙土地之利
      用，為此請求命上開各繼承人分別就其被繼承人之應有部
      分辦理繼承登記後，將系爭土地予以變價分割，所得價金
      按如附表所示之各共有人應有部分比例予以分配等語，並
      聲明如主文第1 、2 、3 項所示。被告則均未於言詞辯論
      期日到場，亦未提出書狀作何聲明或陳述。
三、得心證之理由：
（一）按各共有人，除法令另有規定外，得隨時請求分割共有物
      ；民法第823 條第1 項前段定有明文。又共有之不動產之
      共有人中1 人死亡，他共有人請求分割共有物時，為求訴
      訟之經濟起見，可許原告就請求繼承登記及分割共有物之
      訴合併提起，即以一訴請求該死亡之共有人之繼承人辦理
      繼承登記並請求該繼承人於辦理繼承登記後，與原告及其
      餘共有人分割共有之不動產，最高法院70年度第2 次民事
      庭會議決議意旨可資參照。
（二）原告主張系爭土地為附表所示之共有人所共有，應有部分
      亦如附表所示，其中原共有人鄭萬塗及鄭榮標皆已死亡，
      其應有部分應分別由被告丑○○等8 人及被告丙○○等8
      人共同繼承，然上開繼承人尚未就其被繼承人之應有部分
      辦理繼承登記，且共有人間就系爭土地並無不予分割之約
      定等情，業據原告提出與所述相符之土地登記謄本、鄭萬
      塗及鄭榮標之繼承系統表及其繼承人之戶籍謄本等件在卷
      可稽，堪信原告此部分之主張均為真實。系爭土地之各共
      有人間就上開土地既無不予分割之約定，亦無因物之使用
      目的致不能分割之情形，且兩造就分割方法因人數眾多而
      無法達成協議，揆諸前揭法條規定及最高法院決議意旨，
      原告為求訴訟經濟起見，以一訴請求本院命已死亡之原共
      有人鄭萬塗及鄭榮標之繼承人就其被繼承人之應有部分辦
      理繼承登記後，就系爭土地予以裁判分割，即屬正當，應
      予准許，爰就上開各繼承人辦理繼承登記部分，分別判決
      如主文第1 、2 項所示。
（三）次按分割之方法不能協議決定，或於協議決定後因消滅時
      效完成經共有人拒絕履行者，法院得因任何共有人之請求
      ，命為下列之分配：一、以原物分配於各共有人。但各共
      有人均受原物之分配顯有困難者，得將原物分配於部分共
      有人。二、原物分配顯有困難時，得變賣共有物，以價金
      分配於各共有人；或以原物之一部分分配於各共有人，他
      部分變賣，以價金分配於各共有人。民法第824 條第2 項
      定有明文。而請求分割共有物之訴，應由法院依民法第82
      4 條命為適當之分配，不受任何共有人主張之拘束，審判
      上共有物分割方法，在德、日、瑞民法，固以原物分割為
      原則，價金分配為例外，但我國民法對於二者，則無分軒
      輊，均應由法院斟酌當事人之聲明、共有物之性質、經濟
      效用及全體共有人之利益等公平決定之，最高法院74年度
      第1 次民事庭會議決議意旨亦足參照。又分割共有物係以
      消滅共有關係為目的，故法院於裁判分割共有土地時，除
      因該土地內部分土地之使用目的不能分割（如共同使用之
      道路）或部分共有人明示仍願維持共有關係等情形外，應
      將土地分配與各共有人單獨所有，不得創設新的共有關係
      ；法院裁判分割共有物，定其分配，應兼顧全體共有人之
      利益，斟酌各共有人之利害關係並共有物之性質、價格、
      利用價值及經濟效用決之；最高法院91年度台上字第1795
      號、84年度台上字第1538號判決意旨分別可供參照。
（四）經查：原告請求分割之系爭土地，地目為道，面積為63.2
      2 平方公尺，係屬竹南頭份都市計畫之住宅區建築用地，
      此有原告所提前揭土地登記謄本、苗栗縣竹南鎮公所函文
      各1 份在卷可憑，然於共有人鄭萬塗及鄭榮標死亡並由其
      繼承人繼承之後，共有人數已達於30人之多，而各共有人
      之應有部分比例大小不一，且並無任何共有人於本院審理
      中表示願與其他共有人繼續維持共有，揆諸前揭最高法院
      判決意旨，倘欲原物分割，本院不得為之創設新共有關係
      ，應將系爭土地分配予各共有人單獨所有；惟倘就系爭土
      地予以分割，依各共有人應有部分比例加以計算之結果，
      各共有人所能分得之土地面積甚為零碎狹小，幾已無從為
      妥適之利用；若以變價分割之方法予以拍賣，由單獨1 人
      或較少數之人取得所有權後，較可發揮土地合理使用之經
      濟效益；而原告亦於本院審理中主張得為變價分割，被告
      則均未於言詞辯論期日到場，亦未提出書狀作何聲明或陳
      述，本院審酌原物分割所造成之土地細分情形，認採變價
      分割之方式，較符合兩造共有人全體之最大經濟利益，爰
      就系爭土地之分割方法，判決如主文第3 項所示。
四、訴訟費用負擔之依據：按共有物分割事件訴訟，乃係固有必
    要共同訴訟，原、被告間本可互換地位，是原告提起本訴雖
    依法有據，惟被告應訴乃係因訴訟性質上所不得不然，如由
    被告負擔全部訴訟費用，於法顯失公平，本院認應參酌兩造
    就系爭土地之應有部分比例及各共有人於分割後所分得之土
    地面積比例予以分擔，始為公允，爰依民事訴訟法第80條之
    1 、第81條第2 款，判決如主文第4 項所示。
中    華    民    國    99    年    3     月    12    日
                  簡易庭法  官  邱光吾
以上正本係照原本作成。
如對本判決上訴，須於判決送達後20日內向本院提出上訴狀。
                        書記官  孔秀蓮
中    華    民    國    99    年    3     月    12    日
附表：
┌─────────┬─────┬─────────┬─────┐
│  共    有    人  │ 應有部分 │  共    有    人  │ 應有部分 │
├─────────┼─────┼─────────┼─────┤
│丑○○、地○○、鄭│          │                  │          │
│嘉藤、乙○○○、郭│          │                  │          │
│鄭密子、申○○、鄭│   2/12   │      己○○      │   1/12   │
│素花、戌○○（即鄭│          │                  │          │
│萬塗之繼承人）    │          │                  │          │
├─────────┼─────┼─────────┼─────┤
│      辰○○      │   1/12   │      丁○○      │   1/72   │
├─────────┼─────┼─────────┼─────┤
│      卯○○      │   1/12   │      庚○○      │   1/72   │
├─────────┼─────┼─────────┼─────┤
│      宙○○      │   1/6    │      子○○      │   1/72   │
├─────────┼─────┼─────────┼─────┤
│      黃○○      │   1/24   │      Ａ○○      │   1/24   │
├─────────┼─────┼─────────┼─────┤
│      玄○○      │   1/24   │      癸○○      │   1/24   │
├─────────┼─────┼─────────┼─────┤
│丙○○、戊○○、鄭│          │                  │          │
│信男、亥○○、鄭國│          │                  │          │
│鎮、巳○○、未○○│   1/24   │      辛○○      │   1/24   │
│、酉○○（即鄭榮標│          │                  │          │
│之繼承人）        │          │                  │          │
├─────────┼─────┼─────────┼─────┤
│      Ｂ○○      │   1/12   │      壬○○      │   1/24   │
└─────────┴─────┴─────────┴─────┘

司法院資訊處製作；財團法人民間司法改革基金會備份。
